臺灣高等法院臺中分院民事判決
111年度上字第33號
上  訴  人  許濬筬（原名許祖龍）

訴訟代理人  梁宵良律師
複代理人    許煜婕律師
被上訴人    許祖弘  
訴訟代理人  林思儀律師
上列當事人間請求不動產所有權移轉登記事件，上訴人對於中華
民國110年10月28日臺灣臺中地方法院109年度訴字第1890號判決
提起上訴，本院於111年5月31日言詞辯論終結，判決如下：
    主  文
上訴駁回【原判決附表編號2「建物」欄之記載，應更正為臺中
市○○區○○段0000○號】。
第二審訴訟費用由上訴人負擔。
    事實及理由
一、被上訴人主張：兩造為同父異母之兄弟，伊於民國91、92年
    間欲購買臺中市○○區○○段000地號土地（面積494平方公尺，
    權利範圍10000分之372）及其上同段0000建號建物（即門牌
    號碼臺中市○○區○○街000號0樓，權利範圍全部）【下合稱系
    爭房地】，惟因伊信用不佳，兩造乃合意成立借名登記之法
    律關係，由伊出面與訴外人甲○○簽立不動產買賣契約（下稱
    系爭買賣契約），約定買賣價金為新臺幣（下同）260萬元
    ，伊當場給付現金50萬元予甲○○，其餘款項則向銀行辦理30
    年房屋貸款並設定最高限額抵押權，系爭房地即於92年1月2
    4日借名登記在上訴人名下。系爭房地貸款本息原由伊按月
    以現金或轉帳方式繳納，自101年起則按月自伊母親乙○○申
    設之○○銀行帳號00000000000000號帳戶（下稱乙○○○○銀行帳
    戶）自動扣款迄今。且伊買受系爭房地後，即由伊、乙○○及
    伊胞弟丙○○居住於內，系爭房地之水電費、房屋稅、地價稅
    亦由伊支付，上訴人未曾居住於系爭房地，亦未為系爭房地
    支付任何費用。於108年間，因伊發現上訴人疑似意圖出售
    系爭房地，向上訴人表示欲取回系爭房地遭拒，爰以本件起
    訴狀繕本之送達為終止兩造間就系爭房地借名登記契約之意
    思表示，兩造間借名登記契約業經終止，系爭房地仍登記於
    上訴人名下，即屬不當得利，伊得依借名登記關係、民法第
    179條規定，請求上訴人應將系爭房地所有權移轉登記予伊
    （原審就此部分為被上訴人勝訴之判決，上訴人不服，提起
    上訴；未繫屬本院部分，不予贅述）。並答辯聲明：上訴駁
    回。
二、上訴人則以：伊之母親丁○○前將其名下門牌號碼臺北市○○區
    ○○路000○0號0樓、000之0號0樓房地（以下分別稱000號、00
    0號房地，合稱○○路房地）買賣糾紛，交由被上訴人與訴外
    人戊○○代為處理，嗣因被上訴人並未將收取上開房地之價金
    交還予丁○○，而將其中之80萬元用以支付系爭房地之頭期款
    ，經丁○○追問後，被上訴人為避免遭丁○○追究刑事責任，遂
    與丁○○約定系爭房地會登記於伊名下，並由被上訴人及其家
    人居住，待乙○○百年後再返還系爭房地，故系爭房地係丁○○
    與被上訴人共同借用伊名義登記，系爭房地之借名登記契約
    存在於兩造與丁○○之間。系爭房地既由被上訴人及其家人使
    用，房貸、地價稅、房屋稅由被上訴人繳納，應屬合理，不
    得據此即否認伊之主張。又伊於92年1月22日即出境前往澳
    門，直至93年12月25日始返台，伊未曾於被上訴人92年間買
    受系爭房地時與被上訴人接觸，兩造不可能有借名登記契約
    之合意。另兩造父親及丁○○以被上訴人名義成立己○貿易有
    限公司（下稱己○公司），己○公司之負債已由丁○○清償，被
    上訴人並無因此陷於債信不良，且被上訴人如有借名登記之
    需求，借用其母親乙○○名義登記即可。系爭房地既為被上訴
    人與丁○○共同借用伊名義，應由被上訴人與丁○○共同對伊為
    終止借名契約之意思表示，本件僅被上訴人為終止契約之意
    思表示，借名登記契約未合法終止，被上訴人請求移轉系爭
    房地所有權，並無理由等語，資為抗辯。並上訴聲明：㈠、
    原判決不利於上訴人部分廢棄。㈡、上開廢棄部分，被上訴
    人在第一審之訴駁回。
三、兩造就本件為爭點整理如下：（見本院卷第125至126頁、第
    152頁）
㈠、不爭執事項：
１、兩造為同父異母之兄弟，上訴人母親為丁○○，被上訴人母親
    為乙○○。
２、被上訴人於92年1月間以上訴人之代理人與甲○○簽立系爭買賣
    契約，約定以260萬元買受系爭房地，並於92年1月24日以買
    賣原因登記於上訴人名下。
３、買受系爭房地之尾款200萬元係被上訴人以上訴人名義向○○銀
    行○○分行（下稱○○銀行）辦理貸款，於94年間轉為向○○銀行
    ○○分行（下稱○○銀行）貸款。系爭房地貸款本息自92年至10
    1年間係由被上訴人以現金或轉帳方式繳納，自101年1月起
    則按月自乙○○○○銀行帳戶自動扣款迄今。
４、系爭房地自買受後由被上訴人、乙○○及丙○○居住，系爭房地
    之水電費、房屋稅、地價稅係由被上訴人繳納。
㈡、爭點：
１、兩造就系爭房地是否有借名登記契約關係？
２、被上訴人主張終止兩造借名登記契約，依不當得利之法律關
    係，請求上訴人移轉系爭房地所有權登記為被上訴人所有，
    有無理由？
四、得心證之理由：
㈠、被上訴人主張兩造間就系爭房地成立借名登記契約關係，應
    有理由：　　
１、按稱借名登記者，謂當事人約定一方將自己之財產以他方名
    義登記，而仍由自己管理、使用、處分，他方允就該財產為
    出名登記之契約，其成立側重於借名者與出名者間之信任關
    係，在性質上應與委任契約同視，倘其內容不違反強制、禁
    止規定或公序良俗者，固應賦予無名契約之法律上效力，並
    類推適用民法委任之相關規定（最高法院98年度台上字第99
    0號判決意旨參照）。又主張法律關係存在之當事人，固應
    就該法律關係發生所須具備之特別要件，負舉證之責任，惟
    此特別要件之具備，茍能證明間接事實，且該間接事實與要
    件事實間，依經驗法則及論理法則已足推認其因果關係存在
    者，即無不可，非以直接證明要件事實為必要（最高法院10
    6年度台上字第367號判決參照）。被上訴人主張系爭房地係
    借名登記在上訴人名下，既為上訴人所否認，依上開說明，
    被上訴人應就其與上訴人間有成立借名登記契約之事實負舉
    證責任。
２、被上訴人主張其因擔任其父庚○○及丁○○成立之己○公司名義負
    責人，己○公司因經營不善倒閉並積欠債務，致其債信不良
    ，而丁○○以己○公司名義向○○商業銀行（下稱○○銀行）借款1
    00萬元未清償，致伊遭○○銀行自其存款帳戶扣款抵銷本息等
    情，據其提出經濟部公司執照、臺北市政府營利事業登記證
    、○○銀行○○分行88年10月28日○○○字第243號函、借據、保證
    書、支票存款明細分類帳等為證（見原審卷㈠第23至27頁、
    原審卷㈡第35至37頁、45頁），則被上訴人主張其恐財產遭
    追償而須借用他人名義登記不動產等語，非全然無據。
３、被上訴人於92年1月間以上訴人之代理人與甲○○簽立系爭買賣
    契約，約定以260萬元買受系爭房地，買賣價金之尾款200萬
    元是由被上訴人以上訴人名義向○○銀行辦理貸款，再於94年
    間向○○銀行轉貸；系爭房地貸款本息自92年至101年間係由
    被上訴人繳納，自101年1月起按月自乙○○○○銀行帳戶自動扣
    款繳納迄今等情，為兩造所不爭執（見不爭執事項１、３），
    堪認為事實；又上訴人自承並未參與系爭房地之買賣及貸款
    過程，則被上訴人主張系爭房地之頭款亦係由其支付予甲○○
    ，亦屬可採。此外，系爭房地雖登記在上訴人名下，惟於買
    受後即由被上訴人及其母乙○○、胞弟丙○○共同居住，且系爭
    房地之水電費、房屋稅、地價稅為被上訴人繳納等情，亦為
    兩造所不爭執（見不爭執事項４），應為事實。則由上情可
    知，系爭房地為被上訴人出資購買，且為實際管理使用並繳
    納系爭房地之稅費，則被上訴人主張其為系爭房地之實際所
    有權人，為屬可採。又上訴人於本院並不否認出借名義予被
    上訴人買受系爭房地，而僅爭執丁○○亦為共同借用名義人（
    見本院卷第143頁，詳後述）。則本件被上訴人主張其與上
    訴人間就系爭房地有借名登記契約關係存在，自屬有據。
４、上訴人雖辯稱丁○○支付80萬元予被上訴人支付系爭房地頭期
    款，又因被上訴人為避免丁○○追究其刑事責任，而與丁○○共
    同借用伊名義登記，並同意待乙○○身故後，再返還系爭房地
    云云，惟為被上訴人所否認。查：
⑴、上訴人主張丁○○交付80萬元予被上訴人支付系爭房地價金乙
    節，據其提出兩造於108年11月2日之LINE訊息對話截圖為證
    （見原審卷㈠第147頁）。觀諸該截圖顯示之訊息依序為：
　　①被上訴人：查廖的銀行戶頭，就知道這幾張支票號碼是否
      代收在她名下。
    ②上訴人：母親問了...當初您拿100萬款項來買下○○街是從
      何來的？
    ③被上訴人：也可能這筆費用是交給○○銀行的交屋款，房子
      才可能過戶。
    ④被上訴人：是80萬，妳母親交待戊○○交給我的。
    ⑤被上訴人：台北的房子是用假買賣過給戊○○的：⑴證明戊○○
      沒那麼多資金買房⑵如果是真買賣，一定有金流，請戊○○
      提出買房資金證明。
    ⑥被上訴人：你們去扯之前的金流沒義意，當初房子能順利
      過在你名下，就表示一切都沒問題。
    ⑦被上訴人：而再過戶給戊○○也是你媽自己的決定，今天只
      能說識人不明，如何證明她們用不正當手段奪產，才是重
      點…。
　　⑧被上訴人：作事情抓重點，亂扯一通，對事情沒幫助，且
      勞民傷財。
  　上開訊息僅係擷取兩造之片斷對話，上訴人並未提出完整對
    話內容，無法得知其討論之主題及全貌，已無從逕自上開對
    話內容解讀對話之真意。此外，上訴人於訊息中雖有問及：
    「母親問了...當初您拿100萬款項來買下○○街是從何來的？
    」，惟觀諸被上訴人上開回答，均是有關戊○○帳戶資金及台
    北房子假買賣過戶給戊○○之情事。則被上訴人雖在訊息中有
    說：「是80萬，妳母親交待戊○○交給我的」，亦無從逕認係
    指系爭房地之價金。此外，被上訴人係向甲○○購買系爭房地
    ，且向○○銀行辦理貸款，與○○銀行無涉，足見被上訴人所說
    ：「也可能這筆費用是交給○○銀行的交屋款，房子才可能過
    戶」之「房子」，自非指系爭房地。又縱使丁○○曾交付被上
    訴人80萬元，亦無從認定係丁○○為了支付系爭房地價金而交
    付被上訴人。
⑵、另上訴人雖稱丁○○與被上訴人共同借用伊名義購買系爭房地
    云云，惟為被上訴人所否認。證人丁○○固於本院證稱：○○路
    房地原本在伊名下，遭陽信銀行查封，伊以800萬元賣掉000
    號房地，加上現金400多萬，共1000多萬元買下000號房地後
    ，登記在上訴人名下；伊是拿錢讓被上訴人處理；被上訴人
    拿了伊好幾百萬，就跟戊○○說要去臺中買房子，伊打電話給
    被上訴人問1000多萬如何分配，被上訴人沒有回答他拿多少
    ，被上訴人說買伊名字幫伊存錢，伊說不用買伊名子，伊就
    向上訴人借名字登記；被上訴人說等他媽媽百年後，房子就
    還伊等語（見本院卷第118至122頁）。惟究被上訴人有無說
    要買房子、幫丁○○存錢、系爭房地於乙○○死亡後即返還於丁
    ○○等語，乃丁○○單方說詞，無從查證，且丁○○係上訴人之母
    親，立場顯屬偏頗，其前揭所證，已難信為真實。此外，丁
    ○○復證稱：伊不知道被上訴人用多少錢買房子，也不知道跟
    誰買、支付多少頭期款、被上訴人有向銀行貸款或貸款多少
    錢；也沒有說系爭房地要怎麼分；是事後伊問戊○○處理○○路
    房子的錢在哪裏，戊○○說被上訴人拿去買系爭房地等語（見
    本院卷第122至124頁）。惟上訴人並未舉證證明被上訴人確
    有將處理○○路房地的錢用以買受系爭房地；況且，被上訴人
    有無將處理○○路房地的錢用以買受系爭房地，核與其就系爭
    房地有無與丁○○共同借用上訴人名義登記，乃屬二事。又依
    丁○○所述，其是在事後方知被上訴人購買系爭房地之事，且
    對於買賣價金、頭期款及貸款數額均無所知，則其如何於被
    上訴人購買系爭房地時與被上訴人合意共同借用上訴人名義
    登記？此外，上訴人復未提出其他事證證明被上訴人與丁○○
    有達成共同向上訴人借名登記合意之事實，則上訴人此部分
    之主張，即無可採。
５、基上，被上訴人主張其為系爭房地之實際所有權人，與上訴
    人成立借名登記契約，應屬有據。上訴人主張借名登記契約
    是存在於兩造與丁○○之間云云，為屬無據。
㈡、被上訴人主張終止兩造借名登記契約，並請求上訴人移轉系
    爭房地所有權登記予被上訴人，應有理由：
    按借名登記契約著重在當事人間之信任關係，性質與委任契
    約類同，應類推適用委任關係終止、消滅之規定，故借名登
    記契約成立後，當事人任何一方得隨時終止（民法第549條
    第1項參照）。又無法律上之原因而受利益，致他人受損害
    者，應返還其利益。雖有法律上之原因，而其後已不存在者
    ，亦同。民法第179條定有明文。被上訴人為系爭房地之實
    際所有權人，兩造成立借名登記契約關係，業如前述，則被
    上訴人依上開規定，以起訴狀繕本送達上訴人而終止借名登
    記契約，核無不合，則兩造間借名登記關係已經消滅，上訴
    人保有系爭房地所有權登記之原因即不存在，應屬不當得利
    ，被上訴人依據民法第179條規定，請求上訴人將系爭房地
    所有權移轉登記予被上訴人，為屬有據。
五、綜上所述，被上訴人依據民法179條規定請求上訴人將系爭
    房地所有權移轉登記予被上訴人，為有理由，應予准許。原
    審就此部分判決上訴人敗訴，於法並無不合。上訴意旨指摘
    原判決此部分不當，求予廢棄改判，為無理由，應駁回上訴
    。
六、本件事證已臻明確，兩造其餘之攻擊或防禦方法及所提證據
    ，經本院審酌後均認與本件之結論無涉，茲不再一一論列，
    併予敘明。
七、據上論結，本件上訴為無理由，爰判決如主文。
中　　華　　民　　國　　111 　年　　6 　　月　　30　　日
　　　　　　　民事第五庭　　審判長法　官　游文科
　　　　　　　　　　　　　　　　　法　官　楊珮瑛
　　　　　　　　　　　　　　　　　法　官　李慧瑜
正本係照原本作成。
上訴人得上訴。
如不服本判決，須於收受判決送達後20日內向本院提出上訴書狀
，其未表明上訴理由者，應於提出上訴後20日內向本院提出上訴
理由書狀（均須按他造人數附具繕本）。因疫情而遲誤不變期間
，得向法院聲請回復原狀。
上訴時應提出委任律師為訴訟代理人之委任狀。具有民事訴訟法
第466條之1第1項但書或第2項之情形為訴訟代理人者，另應附具
律師及格證書及釋明委任人與受任人有該條項所定關係之釋明文
書影本。如委任律師提起上訴者，應一併繳納上訴審裁判費。

　　　　　　　　　　　　　　　　　書記官　陳秀鳳
　　　　　　　　　　　　　　　　　
中　　華　　民　　國　　111 　年　　6 　　月　　30　　日